ACORDAO-COMPLETO-2364662

ACÓRDÃO 7736/2019 ATA 30/2019 - SEGUNDA CÂMARA

VISTOS, relatados e discutidos estes autos de tomada de contas especial, em cujo momento processual se apreciam embargos de declaração opostos por Carlo Busatto Júnior contra o Acórdão 4489/2019-TCU-Segunda Câmara.
ACORDAM os ministros do Tribunal de Contas da União, reunidos em sessão da 2ª Câmara, ante as razões exposta pela relatora, e com fundamento nos arts. 32, inciso II, e 34 da Lei 8.443/1992, em:
9.1. conhecer dos embargos de declaração e rejeitá-los;
9.2. dar ciência desta decisão ao embargante e aos demais interessados.

Embargos de declaração, com pedido de atribuição de efeitos infringentes, opostos contra acórdão que negou provimento a recurso de reconsideração interposto em face de acórdão que julgara a recolhimento de débito e a pagamento de débito.

Segunda Câmara

Prefeitura Municipal de Mangaratiba/RJ.

3. Embargante: Carlo Busatto Junior (CPF XXX.763.517-XX).
3.1. Responsáveis: Carlo Busatto Júnior (CPF XXX.763.517-XX), Cléia Maria Trevisan Vedoin (CPF XXX.425.761-XX), Darci José Vedoin (CPF XXX.757.251-XX) e Klass Comércio e Representação Ltda. (CNPJ 02.332.985/0001-88).

13.1. Ministros presentes: Augusto Nardes (na Presidência), Aroldo Cedraz, Raimundo Carreiro e Ana Arraes (Relatora).
13.2. Ministro-Substituto presente: André Luís de Carvalho.

ACORDAO-COMPLETO-2400791

Acórdão de Relação 2273/2020 - Segunda Câmara

Acórdão de Relação

ANA ARRAES

ministra Ana Arraes.

Trata-se de embargos de declaração, com pedido de atribuição de efeitos infringentes, opostos por Carlos Busatto Júnior, ex-prefeito de Mangaratiba, RJ, contra o Acórdão 4489/2019-TCU-Plenário.
A argumentação do embargante tem o seguinte teor (peça 144) :
"TEMPESTIVIDADE 
1. 	O v. acórdão embargado foi publicado no Diário Oficial da União no dia 05.07.19, sexta-feira. Assim, afiguram-se tempestivos estes embargos de declaração opostos hoje, 17.07.19, quarta-feira, dentro do prazo legal.
IMPUGNAÇÃO DE TODO CONTEÚDO 
 (ART. 285. §1°, E 287, § 3°, DO RITCU)  
2. 	A admiração e o respeito que os signatários nutrem pelos eminentes julgadores que compõem a egrégia 2ª Câmara dessa Corte não podem impedir a oposição desses embargos declaratórios, cujo objetivo é assinalar omissão na apreciação de relevante matéria no julgamento desta tomada de contas especial, cujo saneamento por essa egrégia Corte demandará a atribuição de efeitos infringentes a estes embargos de declaração. 
3. 	O v. acórdão embargado entendeu que 'os argumentos ora apresentados são insuficientes para afastar a responsabilidade do recorrente pela ocorrência de superfaturamento e por outras graves irregularidades decorrentes da homologação da Tomada de Preços 2/2003 da Prefeitura de Mangaratiba/RJ', motivo pelo qual negou provimento ao recurso de reconsideração interposto pelo aqui embargante. 
4. 	Contudo, ao assim decidir, o v. acórdão embargado deixou de enfrentar as particularidades do caso que caracterizam a boa-fé do embargante, bem como de questões imprescindíveis para a adequada análise do recurso de reconsideração que foi desprovido. 
5. 	Diante disso, supridas as omissões apontadas, fundamentais para a correta apreciação deste procedimento, o ora embargante, impugnando todo o teor do v. acórdão, em conformidade com o que estabelecem o § 3º, do art. 287, e o § 1º, do art. 285, do RITCU, confia em que serão acolhidos estes embargos, para que seja dado provimento ao recurso de reconsideração. 
PRONUNCIAMENTO INDISPENSÁVEL 
6. 	Ao negar provimento ao recurso de reconsideração interposto pelo ora embargante, o v. acórdão embargado incorreu em omissões que justificam a oposição destes embargos de declaração.
7. 	Ao decidir que 'como o ora recorrente, em momento algum, se ocupa de demonstrar em que o tempo decorrido entre os pagamentos contestados ou seu afastamento do cargo de prefeito e a sua citação pelo Tribunal teria objetivamente prejudicado a sua defesa, não merece acolhida sua pretensão de que as presentes contas sejam declaradas ilíquidas ou arquivadas devido a esse fato', o v. acórdão recorrido incorreu em sua primeira omissão. Isso porque o ora embargante demonstrou detidamente os efeitos negativos do longo lapso temporal decorrido entre os fatos e a instauração deste procedimento para sua defesa. 
8. 	Nesse sentido, em seu recurso de reconsideração, o ora embargante demonstrou - o que é até mesmo intuitivo - que o efetivo prejuízo à ampla defesa consiste justamente na imposição de que o embargante produzisse prova excessivamente difícil sobre os fatos narrados neste procedimento, pois o passar do tempo, mais de dez anos, destrói as possibilidades probatórias dos ilícitos, as testemunhas eventuais perecem ou, pelo menos, nas suas memórias, se dilui a lembrança dos fatos que teriam presenciado. 
9. 	Ademais, em segundo lugar, decidiu o v. acórdão embargado que 'a aprovação da prestação de contas no âmbito da entidade concedente não vincula a apreciação da matéria pelo TCU, podendo o Tribunal, nos limites de sua competência constitucional e legal, decidir deforma diversa com base nos elementos probatórios reunidos nos autos'. 
10. 	Ocorre que o v. acórdão embargado restou omisso quanto ao fato de que a existência de aprovação da Divisão de Convênios e Gestão do Ministério da Saúde gerou a legítima expectativa no embargante da regularidade das licitações por ele homologadas. 
11. 	O argumento se faz relevante uma vez que, somado às demais obrigações cumpridas pelo embargante, reconhecidas no próprio v. acórdão embargado - 'obviamente, o cumprimento de algumas obrigações pelo recorrente, como a prestação de contas ao concedente, a aplicação dos recursos no objeto conveniado, a suposta ausência de locupletamento e o pagamento do débito atualizado monetariamente' -, demonstra a sua boa-fé, impondo o julgamento de regularidade de suas contas.
12. 	Ademais, em terceiro lugar, o v. acórdão embargado restou omisso quanto à possibilidade de se afastar o pagamento de juros e multa pelo ora embargante, considerando a liquidação do débito atualizado monetariamente. 
13. 	Por fim, em quarto lugar, o v. acórdão embargado, ao decidir que 'é óbvia, então, no caso, a ilegalidade praticada pela administração municipal, com a chancela do então prefeito, ora recorrente', desconsiderou supostas irregularidades não passam de meros vícios formais, que não macularam e tampouco esvaziaram o objetivo da licitação, uma vez que, conforme consta no próprio v. acórdão embargado, houve 'a aplicação dos recursos no objeto conveniado'. 
14. 	Diante do exposto, impugnando todo o teor do v. acórdão, em conformidade com o que estabelecem o § 3Q, do art. 287, e o § 1°, do art. 285, do RITCU, confia o embargante em que, ouvidos os interessados, estes embargos serão conhecidos e providos, sendo-lhes atribuídos efeitos infringentes, para sanar as omissões apontadas e, consequentemente, prover o recurso de reconsideração, para julgar iliquidáveis as contas ou regulares, ainda que com ressalvas. 
15. 	Caso assim não se entenda, confia em que será afastada a sua condenação ao pagamento do débito com juros e multa, uma vez que integralmente quitado, quando de sua notificação."
	É o relatório

João Alberto Romeiro (OAB/RJ 84.487) e outros representando Carlo Busatto Júnior; Ivo Marcelo Spínola da Rosa (OAB/MT 13.731) e outros representando Cléia Maria Trevisan Vedoin, Darci José Vedoin e Klass Comércio e Representação Ltda.

Não atuou.

TOMADA DE CONTAS ESPECIAL. CONVÊNIOS. OPERAÇÃO SANGUESSUGA. AQUISIÇÃO DE UNIDADES MÓVEIS DE SAÚDE. CONTAS IRREGULARES. DÉBITO E MULTA. EMBARGOS DE DECLARAÇÃO. ELEMENTOS APRESENTADOS INCAPAZES DE MODIFICAR O JUÍZO REALIZADO PELO TRIBUNAL. AUSÊNCIA DE FALHAS PASSÍVEIS DE EMBARGOS. REJEIÇÃO. CIÊNCIA AOS INTERESSADOS.

TOMADA DE CONTAS ESPECIAL (TCE)

não atuou.

Este processo trata de tomada de contas especial instaurada contra a empresa Klass Comércio e Representação Ltda., Carlo Busatto Júnior, Darci José Vedoin e Cléia Maria Trevisan Vedoin em razão de irregularidades em convênios celebrados entre o Ministério da Saúde e o município de Mangaratiba, RJ, com vistas à aquisição de unidades móveis de saúde.
Em 2/7/2019, por meio do Acórdão 4489/2019-TCU-Segunda Câmara, esta Corte de Contas negou provimento a recurso de reconsideração interposto por Carlo Busatto Júnior contra o Acórdão 10317/2017-TCU-Segunda Câmara, o qual julgara irregulares as contas dos responsáveis, os condenando a recolhimento do débito lá definido e lhes aplicando multas. 
Irresignado com essa decisão, Carlo Júnior opõe agora embargos de declaração (peça 144) , com pedido de atribuição de efeitos infringentes, alegando haver quatro omissões no Acórdão 4489/2019-TCU-Segunda Câmara.
Inicialmente afirma ter demonstrado que "o efetivo prejuízo à ampla defesa consiste justamente na imposição de que o embargante produzisse prova excessivamente difícil sobre os fatos narrados neste procedimento", o que não haveria sido considerado no julgado questionado. No entanto, o próprio embargante transcreve trecho do meu voto no qual esclareço que, pelo fato de ele não ter demonstrado como o tempo decorrido entre os pagamentos contestados nos presentes autos e sua citação teria objetivamente prejudicado sua defesa, esse argumento não pode ser acatado. Portanto, não se trata de omissão, mas de tentativa de rediscussão da questão.
Em seguida, o embargante declara que o TCU teria se omitido ao não ter acompanhado a decisão da entidade concedente, o que teria gerado "legítima expectativa no embargante da regularidade das licitações por ele homologadas". Essa expectativa, somada ao cumprimento de outras obrigações por ele cumpridas, imporia o julgamento pela regularidade das contas em razão de sua boa-fé.
Reitero aqui o que já declarei no voto que embasou a sentença vergastada. A decisão do órgão não vincula este Tribunal. Ademais, conforme esclareci anteriormente, novas análises dos elementos contidos nos autos permitiram melhor comparação dos preços de referência com aqueles praticados no caso concreto. Portanto, mais uma vez, a alegada omissão é, em verdade, mera insatisfação do responsável com a decisão desta Corte.
Carlo Busatto Júnior também declara que o acórdão embargado restou omisso quanto à possibilidade de afastamento do pagamento por ele de juros e de multa. Entretanto, essa questão foi por mim abordada no relatório que fundamentou o Acórdão 4489/2019-TCU-Segunda Câmara, em que expliquei as condições necessárias para o pagamento de débito somente atualizado monetariamente e esclareci que esse responsável não as atendia, não havendo, portanto, a dita omissão.
A última lacuna apontada seria a desconsideração, por parte desta Corte de Contas, de que as irregularidades identificadas "não passam de meros vícios formais, que não macularam e tampouco esvaziaram o objetivo da licitação". Relembro ao embargante que a presente tomada de contas especial está relacionada à Operação Sanguessuga, deflagrada pela Polícia Federal para investigar o esquema de fraude e corrupção na execução de convênios do Fundo Nacional de Saúde. Neste caso concreto, constatou-se superfaturamento na aquisição de unidades móveis de saúde, o que não pode ser considerado mero vício formal.
Diante da ausência das omissões alegadas, não há reparo a fazer no Acórdão 4489/2019-TCU-Segunda Câmara. 
	Feitas essas considerações, voto por que o Tribunal de Contas da União aprove a minuta de acórdão que ora submeto à apreciação deste Colegiado.
TCU, Sala das Sessões Ministro Luciano Brandão Alves de Souza, em 27 de agosto de 2019.
ANA ARRAES 
Relatora